臺灣高等法院民事判決
109年度家上字第296號
上  訴  人  甲○○  
被  上訴人  乙○○  
訴訟代理人  王可文律師
複  代理人  劉羽芯律師
訴訟代理人  陳奕璇律師                    
上列當事人間請求離婚事件，上訴人對於中華民國109年7月10日
臺灣士林地方法院109年度婚字第146號第一審判決提起上訴，本
院於110年1月27日言詞辯論終結，判決如下：
    主      文
上訴駁回。
第二審訴訟費用由上訴人負擔。
    事實及理由
被上訴人主張：兩造於民國81年12月31日結婚，育有子女唐聖
  閎、唐詩涵（均已成年），現婚姻關係存續中。上訴人婚後長
  期酗酒、賭博，且常因情緒失控或細故，無理取鬧、向伊摔擲
  物品，並常大聲斥責或以三字經辱罵伊，甚於108年10月6日晚
  間，突然用力拉扯伊受傷之手指，控制伊人身自由，致伊無法
  忍受，遂於同月8日離家租屋居住迄今。爰依民法第1052條第1
  項第3款、第1052條第2項之規定，擇一請求准予兩造離婚（原
  審判命准兩造離婚，上訴人聲明不服，提起上訴）。並答辯聲
  明：上訴駁回。
上訴人則以：夫妻偶爾都會吵架，伊已改掉惡習，伊希望被上
  訴人回家，伊不願離婚。但被上訴人若願意支付新臺幣（下同
  ）30萬元，伊同意離婚等語，資為抗辯。並上訴聲明：㈠原判
  決廢棄。㈡被上訴人在第一審之訴駁回。
經查，被上訴人主張兩造於81年12月31日結婚，育有子女唐聖
  閎、唐詩涵，現婚姻關係存續中等情，為上訴人所不爭執，並
  有戶口名簿在卷可稽（見原審卷第21頁），自堪信為真實。　
被上訴人主張兩造間婚姻發生嚴重破綻，有難以維持之重大事
  由等情，則為上訴人所否認，並以前開情詞置辯。經查：
  ㈠按有民法第1052條第1項各款以外之重大事由，難以維持婚姻
    者，夫妻之一方得請求離婚，但其事由應由夫妻之一方負責
    者，僅他方得請求離婚，民法第1052條第2項定有明文。又
    所謂民法第1052條第1項各款以外之重大事由，難以維持婚
    姻者，乃抽象的、概括的離婚事由，係民法親屬編於74年修
    正時，為因應實際需要，參酌各國立法例，導入破綻主義思
    想所增設，其目的在使夫妻請求裁判離婚之事由較富彈性。
    至於是否有難以維持婚姻而得請求離婚之重大事由，主要係
    以婚姻是否已生破綻，且達無法回復之望作為判斷標準，且
    此判斷不可由原告已喪失維持婚姻意欲之主觀面來加以認定
    ，而應依客觀標準認定有無難以維持婚姻之事實，該事實是
    否已達倘任何人處於同一境況，均將喪失維持婚姻希望之程
    度以決之。玆查：
　⒈被上訴人主張上訴人婚後酗酒、賭博，並常大聲斥責或以三
    字經辱罵伊等情，為上訴人所不爭執（見本院卷第63至64頁
    ），復經證人即上訴人之母甲○○○於本院證稱：上訴人大約2
    、3年前開始喝酒，喝酒後會跟被上訴人吵架，偶爾還會摔
    東西等語明確（見本院卷第82至83頁），並有錄音譯文在卷
    可稽（見原審卷第41至79頁），堪認上訴人前開行為已傷害
    夫妻間之互愛互諒關係。
　⒉又上訴人於108年10月6日晚間與被上訴人發生爭執，雙方互
    相拉扯，被上訴人姐姐遂將被上訴人接走，兩造因而自同月
    8日起分居迄今，為兩造自承在卷（見本院卷第106頁），可
    見上訴人上開所為對被上訴人身心造成相當之痛苦，至此兩
    造間夫妻裂痕已難修補。又兩造分居後，並未再碰面，亦未
    聯絡，為兩造所不爭執（見原審卷第85頁），被上訴人並稱
    ：兩造分居後，伊不敢回去拿東西，怕上訴人會動手等語（
    見本院卷第85頁），堪認兩造分居之後，被上訴人因上訴人
    上開行為而飽受驚嚇，且上訴人無心維持適當之互動與溝通
    ，亦無積極修復婚姻之舉。 
  ⒊再者，上訴人於本院陳稱：伊之前賺的錢都交付被上訴人，
    但被上訴人把子女教成都不回家，子女會賺錢後，我沒向子
    女拿錢，被上訴人如果有向子女拿錢，伊豈不是白痴。被上
    訴人有錢請律師為訴訟代理人，卻沒錢養甲○○○，並不合理
    等語（見本院卷第84至85頁），可見上訴人於本件訴訟中仍
    不思兩造婚姻問題所在，而且將過錯歸咎於被上訴人，一再
    指責而無意自我檢討，至為灼然。　
　⒋又查，被上訴人始終堅持要與上訴人離婚；上訴人雖陳稱：
    希望被上訴人返家，一家團聚等語，惟其於本院亦陳述：如
    果要離婚，其要跟被上訴人請求贍養費，被上訴人若支付30
    萬元，其同意離婚。被上訴人離家時，很多東西沒帶走，目
    前都放在家中，請被上訴人將東西搬走等語（見本院卷第85
    頁），可見兩造均乏繼續維繫婚姻關係之主觀意願。若仍強
    求維持婚姻之名，而無婚姻之實，對兩造亦無任何實益。　
    　
　⒌本院審酌上情，堪認兩造間誠摯相愛之基礎，已不復存在，
    婚姻破綻已深，難以修復，衡諸常情，任何人倘處於該相同
    情狀下，均已喪失維持婚姻之意願。
　㈡次按夫妻有民法第1052條第1項所定各款情形以外之重大事由
    ，難以維持婚姻者，雙方固均得據以請求離婚，惟同條第2
    項但書既規定，難以維持婚姻之重大事由應由夫妻之一方負
    責者，僅他方得請求離婚，則於難以維持婚姻之重大事由，
    夫妻雙方均須負責時，自應比較衡量雙方之有責程度後，僅
    責任較輕之一方，得向責任較重之他方請求離婚；如有責程
    度相同時，雙方即均得請求離婚，始符公平之旨（最高法院
    95年度台上字第1026號判決意旨參照）。查：　
　⒈上訴人雖辯稱：伊已改正酗酒、賭博之習慣，之前因癲癇情
    緒失控，而斥責或辱罵被上訴人，但現在已按時吃藥控制等
    語，並舉證人甲○○○證詞為憑。證人甲○○○固證稱：被上訴人
    離家後，上訴人已經沒有喝酒等語（見本院卷第82頁），惟
    就被上訴人離家前，上訴人是否賭博一事，證人甲○○○證稱
    ：上訴人沒有賭博，只是喝一點酒等語（見本院卷第82至83
    頁），核與上訴人自承有喝酒、賭博各節明顯不符，可認證
    人甲○○○前開證述係迴護上訴人之詞，與事實不符，不足採
    信。　　
　⒉按配偶應互敬、互信、互愛、互諒、互賴、相互協力，以保 
    持共同生活之圓滿、安全及幸福，因而夫妻應相互尊重以增
     進情感和諧及誠摯之相處，此為維持婚姻之基礎，若此基
    礎 不復存在，致夫妻無法共同生活，無復合之可能者，即
    應認有難以維持婚姻之重大事由存在。本件兩造婚姻發生破
    綻，主要係因上訴人酗酒、賭博，常大聲斥責或以三字經辱
    罵被上訴人，並動手拉扯被上訴人，未尊重被上訴人之人格
    所致。從而，兩造之婚姻發生難以繼續維持之重大事由，上
    訴人之可歸責程度顯高於被上訴人，至為灼然。揆諸前開說
    明，則責任較輕之被上訴人自得依民法第1052條第2項之規
    定，向責任較重之上訴人請求離婚。
被上訴人另主張依民法第1052條第1項第3款規定，訴請離婚部
  分，因其係請求擇一判准兩造離婚，本院既准依民法第1052條
  第2項規定，訴請離婚，自無庸再就其餘離婚請求權加以審酌
  ，附此敘明。　
從而，被上訴人依民法第1052條第2項之規定，請求判准兩造離
  婚，為有理由，應予准許。上訴意旨指摘原判決不當，求予廢
  棄改判，為無理由，應予駁回。 　
本件事證已臻明確，兩造其餘之攻擊或防禦方法及所用之證據
  ，經本院斟酌後，認為均不足以影響本判決之結果，爰不逐一
  論列，附此敘明。
據上論結，本件上訴為無理由，判決如主文。
中　　華　　民　　國　　110 　年　　2　　月　 24　    日
                  家事法庭
                      審判長法  官  賴劍毅
                            法  官  洪純莉
                            法  官  陳君鳳
正本係照原本作成。
如不服本判決，應於收受送達後20日內向本院提出上訴書狀，其
未表明上訴理由者，應於提出上訴後20日內向本院補提理由書狀
（均須按他造當事人之人數附繕本）上訴時應提出委任律師或具
有律師資格之人之委任狀；委任有律師資格者，另應附具律師資
格證書及釋明委任人與受任人有民事訴訟法第466 條之1第1項但
書或第2項所定關係之釋明文書影本。如委任律師提起上訴者，
應一併繳納上訴審裁判費。
中　　華　　民　　國　　110 　年　　2 　　月　　25　　日

    　　　　　　　　　　　　書記官  郭姝妤